【裁判字號】    96,重上更(一),131
【裁判日期】    980908
【裁判案由】    履行契約
【裁判全文】
臺灣高等法院民事判決             96年度重上更(一)字第131號
上  訴  人  戊○○
            庚○○
共      同
訴訟代理人  李文傑律師
複代理人    甲○○
被上訴人    崇賢國際興業股份有限公司
法定代理人  辛○○
被上訴人    辛○○(即陳崇賢之承受訴訟人)
            乙○○(即陳崇賢之承受訴訟人)
            己○○(即陳崇賢之承受訴訟人)
            丙○○(即陳崇賢之承受訴訟人)
            丁○○(即陳崇賢之承受訴訟人)
共      同
訴訟代理人  洪大明律師
複代理人    廖信憲律師
上列當事人間請求履行契約事件，上訴人對於中華民國93年11月
19 日臺灣新竹地方法院91年度重訴字第178號第一審判決提起上
訴，經最高法院第一次發回更審，本院於98年8月18 日言詞辯論
終結，判決如下：
    主      文
原判決關於駁回上訴人後開第二項之訴部分，並訴訟費用之裁判
廢棄。
被上訴人彭金碇、丙○○、乙○○、丁○○、己○○應就附表一
建物坐落基地之土地應有部分，與附表二所載建物及土地辦理繼
承登記後，將所有權移轉登記予上訴人庚○○、戊○○應有部分
各二分之一。
其餘上訴駁回。
第一、二審及發回前第三審訴訟費用（除確定部分外），由被上
訴人彭金碇、丙○○、乙○○、丁○○、己○○負擔百分之八十
五，餘由上訴人負擔。
    事實及理由
一、上訴人起訴主張：其等與陳崇賢為同胞兄弟，渠等於民國90
    年7月25日簽訂分業協議書，其中第7條第4 項約定「新竹市
    ○○街18 戶不動產 (含屬甲方（即陳崇賢）名義之土地)歸
    乙(即庚○○)、丙方 (即戊○○)，其銀行負債三方同意以2
    樓以上之14 戶優先出售（三方皆可找人承買)，出售價格訂
    為每戶新臺幣 (下同)400 萬元，惟在80 萬元差價內 (即每
    戶320 萬元），於有人願意承買，經會知他方後亦得出售。
    出售後償還銀行借款之剩餘歸乙、丙方，如有不足就一樓之
    部份繼續處分。同條第6 項約定：在未完成銷售償還銀行借
    款前，按月應支付銀行之利息仍由甲方 (即陳崇賢）負擔。
    因新竹市○○○街18戶不動產已部分出售，並已清償銀行借
    款，所餘新竹市○○○街82號、84號、86號、88號 (以上建
    物登記為被上訴人崇賢興業國際股份有限公司名義，下稱崇
    賢公司，坐落之基地土地應有部分則登記在陳崇賢名下 )，
    78號7樓、80號7樓、86號7樓、88號7樓 (以上房屋及坐落基
    地之土地應有部分登記為陳崇賢名義），即應依約辦理所有
    權移轉登記予上訴人2 人共有，惟陳崇賢藉詞尚積欠玉山商
    業銀行（下稱玉山銀行）1,400 萬元之貸款，拒絕過戶，致
    伊權益受損至鉅等語（未繫屬本院部分不另贅述）。爰起訴
    聲明：(一)陳崇賢應給付庚○○2,881,572 元本息(二)崇賢公司
    應將如原判決附表一所載不動產所有權移轉登記予庚○○、
    戊○○，應有部分各二分之一。(三)陳崇賢應將如原判決附表
    二所載不動產所有權轉登記予庚○○、戊○○，應有部分各
    二分之一。(四)第一項聲明，願供擔保，請准宣告假執行。（
    原審判決：被上訴人陳崇賢應給付上訴人庚○○ 2,881,572
    元及自91年10月8 日起至清償日止，按年息百分之五計算之
    利息；被上訴人陳崇賢應將其於90年12月底以前所有之中國
    信託金融控股股份有限公司股票319,640 股及上開股權日後
    所生之孳息辦理過戶並交付予上訴人庚○○所有。並駁回上
    訴人其餘之訴。上訴人戊○○、庚○○以及陳崇賢不服判決
    ，就敗訴部分各自提起上訴。庚○○於本院前審審理期間死
    亡，並由辛○○、丙○○、乙○○、丁○○、己○○等5 人
    承受訴訟。經本院前審判決駁回兩造之上訴，上訴人不服再
    上訴三審，經最高法院就原判決駁回上訴人之上訴部分廢棄
    發回。致庚○○上訴部分經駁回部分，未據上訴，此部分已
    確定。）上訴聲明：(一)原判決不利於上訴人之部分廢棄。(二)
    上廢棄部分，被上訴人崇賢公司應將如附表一所載建物所有
    權移轉登記與上訴人庚○○、戊○○，應有部分各二分之一
    。(二)被上訴人彭金碇、丙○○、乙○○、丁○○、己○○應
    就附表一建物坐落基地之土地持份，與附表二所載建物及土
    地辦理繼承登記後，將所有權移轉登記予上訴人庚○○、戊
    ○○，應有部分各二分之一。
二、被上訴人則以：崇賢公司並非分業協議書之當事人，依債權
    相對性之原理，非屬上訴人庚○○、戊○○請求之對象，將
    之列為被上訴人，顯然有誤。且分業協議書簽訂時，陳崇賢
    雖為崇賢公司之代表人，然公司與公司之代表人，在法律上
    為各別獨立之權利義務主體，不能將公司代表人個人之行為
    ，視為公司對外之行為，況「分業協議書」乃兄弟間本於血
    緣關係，就家族事業及財產為協議分割，與因法律擬制而存
    在之社團法人「崇賢公司」全然無涉。至被上訴人彭金碇、
    丙○○、乙○○、丁○○、己○○（即陳崇賢之承受訴訟人
    ）部分：依據系爭分業協議書第7條第4款後段明載：「 (新
    竹市○○○街二樓以上十四戶）出售後償還銀行借款之剩餘
    歸乙、丙方（即上訴人等2 人），如有不足就一樓之部份繼
    續處分。」，顯係附有「償還銀行借款完畢」之停止條件，
    然系爭房屋尚有玉山銀行之借款1,400 萬元未償還外，之前
    出售房屋仍不足償還上海銀行、第一銀行、華南銀行之貸款
    ，尚由崇賢公司代墊6,038,588 元清償銀行債務，則上述停
    止條件尚未成就，庚○○、戊○○請求移轉房屋所有權，於
    法有違等語置辯。答辯聲明：上訴駁回。
三、本件經整理後之不爭執事項如下：（見本院卷第128 頁背面
    ）
  (一)90年7月25 日上訴人戊○○、庚○○與被上訴人彭金碇之夫
    、被上訴人乙○○、己○○、丙○○、丁○○之父陳崇賢簽
    訂分業協議書。
  (二)崇賢公司截至96年0月4日止，對第一銀行已無貸款，崇賢公
    司截至96年10月11日止，對上海商銀新竹分行已無貸款，崇
    賢公司截至96年10月26日止，對華南銀行新竹分行已無貸款
    ，崇賢公司截至96年10月3 日止，對中國信託銀行已無貸款
    （詳如本院卷第45、46、47、52頁）。
  (三)新竹市○○○街78號7樓、80號7樓、86號7樓、88號7樓房屋
    （即附表二）及坐落之新竹市○○段523、524號土地，於90
    年7月25 日前及目前均以百內爾國際生化科技股份有限公司
    名義向玉山銀行新竹分行抵押貸款，餘額為1400萬元，截至
    目前為止，上開房屋向玉山銀行新竹分行貸款餘額係1400萬
    元。
  (四)新竹市○○○街82號1樓、84號1樓、86號1樓、88號1樓房屋
    所有權人登記為崇賢公司所有，並未設定抵押權予玉山銀行
    。
四、上訴人依據分業協議書請求被上訴人等移轉新竹市○○○街
    未出售之剩餘房地，被上訴人等則執前詞抗辯，則本件所應
    審究者即為：(一)崇賢公司是否受分業協議書之拘束？(二)上訴
    人戊○○、庚○○目前可否依分業協議書約定，請求崇賢公
    司移轉新竹市○○○街82號1樓、84號1樓、86號1樓、88號1
    樓之房屋，另請求辛○○、乙○○、己○○、丙○○、丁○
    ○移轉新竹市○○○街78號7樓、80號7樓、86號7樓、88號7
    樓之房屋及上開8戶房屋之基地應有部分？茲分述如下。
五、崇賢公司是否受分業協議書之拘束？
    查，分業協議書係由上訴人2人與陳崇賢為立約人，第7條約
    定新竹市○○○街18戶不動產歸乙、丙方（即上訴人），其
    中82號1樓、84號1樓、86號1樓、88號1樓房屋乃崇賢公司名
    下財產。證人即分業協議書之製作人子○○：「（問：是否
    有書立90年7月25 日分業協議書？）是我依照陳崇賢及他母
    親的意思寫這份協議書，當時陳崇賢在國內，如果在國外也
    會透過他公司的陳經理通知傳達或他本人親自用電話跟我聯
    絡。我是幫他們雙方作傳達的訊息，我個人的意見不介入。
    」、「（問：立協議書的時候是否有將百內爾公司及崇賢公
    司列為協議書的當事人？）見仁見智，因為當事人一定會牽
    涉到公司的權益。」、「（問：依分業協議書崇賢與百內爾
    、大乘公司是否受到分業協議書的牽制？）有。」（見原審
    卷第233~235 頁）可認分業協議書簽立時，簽署人確有將崇
    賢公司納入協議書協議範圍之意。惟崇賢公司乃依法經設立
    登記而成立之公司法人，具有獨立之法人格，崇賢公司既非
    分業協議書之當事人，自不受分業協議書之拘束。
六、上訴人戊○○、庚○○目前可否依分業協議書約定，請求崇
    賢公司移轉新竹市○○○街82號1樓、84號1樓、86號1 樓、
    88號1 樓之房屋，另請求辛○○、乙○○、己○○、丙○○
    、丁○○移轉新竹市○○○街78號7樓、80號7樓、86號7 樓
    、88號7樓之房屋及上開8戶房屋之基地應有部分？
  (一)上訴人主張分業協議書僅同意以光華東街18戶房屋負擔崇賢
    公司對銀行之債務，至於百內爾公司負債部分，依分業協議
    書約定係由陳崇賢負擔。因崇賢公司對銀行之貸款已清償完
    畢，被上訴人等依約定即應移轉房屋予上訴人。至於被上訴
    人代墊款部分之抗辯，未經被上訴人舉證，縱屬真實，亦為
    另一法律關係，與本件分業協議書無關云云。被上訴人則以
    系爭分業協議書係附有償還銀行借款完畢之停止條件，因目
    前尚有玉山銀行1,400萬元及崇賢公司代墊款6,038,588元未
    清償，條件未成就，自不得對被上訴人請求移轉房屋等語置
    辯。經查，系爭分業協議書第7條第4 項既約定：「 (四)新
    竹市○○○街十八戶不動產 (含屬陳崇賢名義之土地）歸庚
    ○○、戊○○，其銀行負債三方同意以二樓以上十四戶優先
    出售 (三方皆可找人承買），出售價格訂為每戶四百萬元，
    惟在八十萬元差價內 (即每戶三百二十萬元），於有人願意
    承買，經會知他方後亦得出售。出售後償還銀行借款之剩餘
    歸庚○○、戊○○，如有不足就一樓之部分繼續處分。」、
    「 (六) 在未完成銷售償還銀行借款前，按月應支付銀行之
    利息仍由陳崇賢負擔。」等語（見原審卷(一)第10~11 頁），
    足見兩造應係約定新竹市○○○街18戶不動產於償還崇賢公
    司向銀行借款剩餘後，方歸庚○○、戊○○所有。而崇賢公
    司截至96年0月4日止，對第一銀行已無貸款；截至96年10月
    11 日止，對上海商銀新竹分行已無貸款；截至96年10 月26
    日止，對華南銀行新竹分行已無貸款；截至96年10月3 日止
    ，對中國信託銀行已無貸款等情，有相關銀行回函附卷可稽
    ，故以崇賢公司名義向銀行之貸款均已清償，並為兩造所不
    爭執，可信為真實。惟百內爾公司對玉山銀行申貸2,000 萬
    元，並以光華東街78號、80號、86號、88號7 樓房地設定抵
    押，尚積欠1,400萬貸款未清償部分（見原審卷(一)第269頁）
    ，是否屬分業協議書第7 條約定之償還範圍，則為兩造爭執
    之所在。
  (二)再查，分業協議書第1 條記載：百內爾公司（含加拿大）所
    有一切資產、負債歸陳崇賢經管。另第7 條約定「崇賢公司
    之資產、負債依下列方式處理：……」，從文義上觀察，百
    內爾公司與崇賢公司之負債係分別處理，新竹市○○○街18
    戶不動產出售後償還貸款之範圍，既約定於第7 條之中，即
    應限於償還崇賢公司之負債，而不及於百內爾公司名下之貸
    款。且參諸證人即分業協議書之見證人癸○○（上訴人及陳
    崇賢之叔）證稱：「（問：當初在立協議書時是否有談到光
    華東街銀行貸款？）當初有列東南、大乘、崇賢公司分別向
    銀行的資料，但沒有列崇賢公司以光華東街向玉山銀行貸款
    的資料，因那時貸款的名義人是百內爾公司。」、「（問：
    當時所談的光華東街18戶房子有無包括登記為崇賢公司名義
    的房子？）有，因為2樓以上為14 戶。」、「（問：簽立分
    業協議書時有無提到18號用百內爾公司向玉山銀行貸款2000
    萬元之事？）當時沒有提到玉山銀行的貸款，因當時的貸款
    資料只有崇賢公司的資料。」（見原審卷(一)第134~135 頁）
    ；另證人子○○（分業協議書之製作人，亦為陳崇賢之友）
    證稱：「（問：分業協議書第一項所指的負債是否是百內爾
    向銀行貸款的債務？）應該是這個意思。」（見原審卷(一)第
    233頁）、「（問：分業協議書第7條第1 項為何沒有提到崇
    賢的資產要歸給陳崇賢？）崇賢公司在光華東街及中華路、
    台北都有不動產，陳崇賢的意思是要放棄這些不動產，但承
    受的人也要承擔債務，但他母親不同意，認為利息應該由陳
    崇賢這一方負擔，而我認為他母親認為台北的不動產賣掉，
    清償銀行貸款也不夠，所以給陳崇賢這一方。而光華東街、
    中華路的房子是用崇賢的名義所借，所以將崇賢公司的經營
    權給陳崇賢，讓他可以繼續向銀行貸款。」（見原審卷(一)第
    235~236 頁）；以及證人壬○○○（上訴人及陳崇賢之母）
    於原審證稱：「（問：為何陳崇賢依協議書要分擔光華東街
    不動產的利息？）因為是陳崇賢借的錢。」、「（問：陳崇
    賢所有光華東街88、86、80、78號7 樓房地抵押貸款為何未
    列入銀行放款資料表內？）我不知道。」、「（問：是否知
    道上開房子有向玉山銀行貸款？）我不知道。」（見原審卷
    (一)第276 頁），另於本院證稱：「（問：他們三兄弟在談新
    竹市○○○街的房子要償還貸款範圍的時候，有無提到崇賢
    公司在玉山銀行有借貸款？）沒有，而且上證四號銀行的明
    細表裡面也沒有。」、「（問：何時崇賢公司才說玉山銀行
    的貸款要由光華東街的房子價款來還？）房子出售之後，小
    姐都會來拿崇賢公司的變更事項登記卡，我算一算覺得差不
    多了，就跟子○○說要來算一下，子○○才說陳崇賢有拿 7
    樓4間房子去玉山銀行貸款2,000萬元，時間應是89年（後改
    為分業協議書之後的那一年）」、「（問：分業協議書記載
    光華東街18戶不動產歸上訴人，但銀行負債要由出售18戶不
    動產來償還，請問既然知道該不動產有銀行負債，有無去調
    土地登記謄本來瞭解？）沒有。」（見本院卷第215～218頁
    ）。對照證人證詞可知，簽立分業協議書當時係以崇賢公司
    積欠之銀行貸款為光華東街房屋償還範圍，玉山銀行貸款部
    分，因係以百內爾公司名義申貸，且未顯示於崇賢公司之貸
    款資料中，故未將百內爾公司積欠玉山銀行之貸款納入光華
    東街房屋要償還貸款範圍內，分業協議書製作人子○○亦稱
    百內爾公司對銀行之貸款應由百內爾公司自行償還，並分別
    約定於分業協議書第1條及第7條，故光華東街房屋出售後應
    償還之貸款範圍限於崇賢公司積欠之銀行貸款，不及於百內
    爾公司積欠玉山銀行1,400 萬部分，堪可認定。是以被上訴
    人抗辯因目前尚有玉山銀行1,400 萬元未清償，返還條件未
    成就云云，即不足採。至於被上訴人抗辯崇賢公司代墊清償
    款6,038,588 元部分，與分業契約書之返還條件無關，縱為
    真實，僅生崇賢公司得否另向上訴人請求之另一法律關係，
    被上訴人以此抗辯分業協議書停止條件未成就，亦無理由。
  (三)崇賢公司目前已無積欠銀行貸款，故系爭新竹市○○○街不
    動產出售後之剩餘房屋，依據分業契約書第7條第4款約定，
    即應歸屬上訴人戊○○、庚○○，陳崇賢負有移轉剩餘房屋
    予上訴人之義務。惟系爭分業協議書對崇賢公司不生效力，
    已如前述，則上訴人依分業協議書約定請求崇賢公司移轉其
    名下新竹市○○○街82號1樓、84號1樓、86號1樓、88號1樓
    房屋（即附表一所示）予上訴人，即無理由。上訴人雖以依
    照房屋及基地不可分離之常理，若謂只因房屋列名崇賢公司
    名下，即不受兩造分業協議書制約，將導致房屋及土地分屬
    不同名義人名下，已違常情至鉅云云，然上開附表一所示房
    地及基地本即分別登記於不同人名下，是上訴人上開主張顯
    無足採。至上訴人得否依據分業協議書向陳崇賢之繼承人請
    求債務不履行之損害賠償責任，係屬另一法律問題，不在本
    件審理之範圍。陳崇賢既已死亡，被上訴人彭金碇、丙○○
    、乙○○、丁○○、己○○為陳崇賢之法定繼承人，故上訴
    人請求被上訴人辛○○、乙○○、己○○、丙○○、丁○○
    移轉新竹市○○○街78號7樓、80號7樓、86號7樓、88號7樓
    之房屋（即附表二）及上開8 戶房屋之基地應有部分，為有
    理由。
七、綜上所述，上訴人依據分業協議書請求被上訴人辛○○、乙
    ○○、己○○、丙○○、丁○○移轉就附表一建物坐落基地
    之土地應有部分，與附表二所載建物及土地辦理繼承登記後
    ，將所有權移轉登記予上訴人庚○○、戊○○，應有部分各
    二分之一，確屬有據，應予准許。至上訴人依據分業協議書
    請求被上訴人崇賢公司應將如附表一所載建物所有權移轉登
    記與上訴人庚○○、戊○○，應有部分各二分之一部分，為
    無理由。原審就上開應准許部分，為上訴人敗訴之判決，尚
    有未洽，上訴意旨求予廢棄改判，為有理由，爰由本院予以
    廢棄改判如主文第2 項所示。至於上訴人之請求不應准許部
    分，原判決為上訴人敗訴之判決，經核於法並無不合，上訴
    意旨求予廢棄改判，為無理由，應駁回其上訴。
八、本件事證已臻明確，兩造攻擊防禦方法，經核與本件判決結
    果不生影響，爰不一一論述。
九、據上論結，本件上訴為一部有理由，一部無理由，爰判決如
    主文。
中    華    民    國    98    年    9     月    8     日
                    民事第十七庭
                          審判長法  官  藍文祥
                                法  官  張競文
                                法  官  陳麗芬
正本係照原本作成。
如不服本判決，應於收受送達後20日內向本院提出上訴書狀，其
未表明上訴理由者，應於提出上訴後20日內向本院補提理由書狀
（均須按他造當事人之人數附繕本）上訴時應提出委任律師或具
有律師資格之人之委任狀；委任有律師資格者，另應附具律師資
格證書及釋明委任人與受任人有民事訴訟法第466條之1第1 項但
書或第2項（詳附註）所定關係之釋明文書影本。
中    華    民    國    98    年    9     月    8     日
                                 書記官  張永中
附註：
民事訴訟法第466條之1（第1項、第2項）：
對於第二審判決上訴，上訴人應委任律師為訴訟代理人。但上訴
人或其他法定代理人具有律師資格者，不在此限。
上訴人之配偶、三親等內之血親、二親等內之姻親，或上訴人為
法人、中央或地方機關時，其所屬專任人員具有律師資格並經法
院認為適當者，亦得為第三審訴訟代理人。
附表一：(註：基地坐落均為新竹市○○段。第2465建號為共同
使用部分)
┌──┬──────────┬──┬─────┬─────┬───────┐
│編號│建   物   門   牌   │建號│權利範圍  │基地地號  │基地權利範圍│
├──┼──────────┼──┼─────┼─────┼───────┤
│ １ │新竹市○○○街八二號│2441│ 全  部   │  523     │ 74400分之2801│
├──┼──────────┼──┼─────┼─────┼───────┤
│ ２ │    同右街八四號  │2440│ 全  部   │  523、524│ 74400分之2801│
├──┼──────────┼──┼─────┼─────┼───────┤
│ ３ │    同右街八六號  │2439│ 全  部   │  524     │ 74400分之2712│
├──┼──────────┼──┼─────┼─────┼───────┤
│ ４ │    同右街八八號  │2438│ 全  部   │  524     │ 74400分之2283│
└──┴──────────┴──┴─────┴─────┴───────┘
附表二：(註：基地坐落均為新竹市○○段。第2465建號為共同
使用部分)
┌──┬──────────┬──┬─────┬─────┬───────┐
│編號│建   物   門   牌   │建號│ 權利範圍 │ 基地地號 │ 基地權利範圍 │
├──┼──────────┼──┼─────┼─────┼───────┤
│ １ │新竹市○○○街七八號│2464│ 全  部   │ 523      │74400分之2789 │
│    │七樓                │    │          │          │              │
├──┼──────────┼──┼─────┼─────┼───────┤
│ ２ │   同右街八０號七樓 │2463│ 全  部   │ 522      │74400分之2789 │
├──┼──────────┼──┼─────┼─────┼───────┤
│ ３ │   同右街八六號七樓 │2462│ 全  部   │ 523、524 │74400分之2789 │
├──┼──────────┼──┼─────┼─────┼───────┤
│ ４ │   同右街八八號七樓 │2461│ 全  部   │ 524      │74400分之2744 │
└──┴──────────┴──┴─────┴─────┴───────┘


司法院資訊處製作；財團法人民間司法改革基金會備份。
